Inventaris van het archief van J. Ortel [levensjaren 1542-1590]; E. van Dalem, 1516-1620
Nationaal Archief, Den Haag
Collectie Ortel
Ortel
1516-1620
1195
1.43 meter; 86 inventarisnummers.
Normale geschreven en gedrukte teksten. De Nederlandstalige stukken van vóór ca. 1700 zijn geschreven in het gotische cursiefschrift, met name in de oud-Hollandse klerkencursief.
Nationaal Archief, Den Haag
Ortel, Joachim (1542-1590)
Dalem, Elisabeth van
Het archief van monstercommissaris Joachim Ortel en zijn weduwe bevat lijsten met in de verschillende vendels dienende soldaten, rekeningen van de hopmannen van diverse vendels, een proces-verbaal in verband met de vrijlating van gevangenen uit Loevestein, ingekomen brieven en stukken betreffende dienstreizen tijdens zijn agentschap in Engeland, en stukken inzake de afwikkeling van nalatenschappen van Ortel en familieleden.
Archiefvorming
Geschiedenis van de archiefvormer
Genealogische tabel:
Geschiedenis van het archiefbeheer
Het grootste gedeelte van de verzameling, die in den hierna volgenden inventaris is beschreven, berustte oorspronkelijk in de heterogene massa, bekend als "Supplement Staten Generaal", te zamen vormende een aantal stukken, die bij de voorloopige ordening van het archief der Staten-Generaal waren op zij gelegd, en die nimmer te voren waren beschreven. Ze zijn destijds onder de inventarisnummers 236, 236a en 236b aangeduid als "Particuliere stukken van Joachim Ortel, agent van de Staten-Generaal en van de Staten van Holland in Londen en diens echtgenoote Elisabeth van Dalem (1566-1590)".
Omdat in het "Supplement Staten-Generaal" ook verscheiden nummers, behoorende tot de Legatie-archieven voorkomen, scheen eerst de mogelijkheid niet uitgesloten, dat de collectie uit een Engelsch legatie-archief afkomstig was. Een onderzoek in de processen-verbaal van overdracht dier legatie-archieven, die in hoofdzaak in 1854 en volgende jaren naar het Rijksarchief werden overgebracht, heeft dit echter niet bewaarheid. Evenmin, dat zij afkomstig zouden zijn uit een verzameling bescheiden, bij de Staten van Holland ingekomen, in handen gesteld van gedeputeerden van Haarlem om consideratie en advies en door deze laatste onafgedaan gelaten, en zoo in het stedelijk archief van Haarlem gebleven, welke-geheele verzameling in 1867 door de gemeente Haarlem aan het Rijksarchief werd geschonken.
Een nader onderzoek van deze geheele verzameling heeft bovendien aangetoond, dat slechts een zevental brieven uit de collectie Ortel hier waren verzeild geraakt, blijkbaar eenvoudig alleen doordat de ambtenaar, die de stukken van Ortel onder handen had, destijds tegelijkertijd de uit Haarlem overgekomen stukken ordende. Bovendien ordende hij ook nog een verzameling andere stukken, die wel tot de verzameling-Ortel behoorden, en welke stukken dan ook mede in achterstaanden inventaris zijn beschreven. Het zijn de stukken, vroeger bekend als inventaris nummers 2214-2216 van het archief van den Raad van State (welke inventaris, evenals die van het "Supplement Staten-Generaal" nog een zeer heterogene massa stukken omvat), en beschreven onder den titel 'Monsterrollen van hoplieden': immers behalve agent in Engeland was Joachim Ortel van 1573 tot 1578 monstercommissaris in dienst van den Prins van Oranje en de Staten van Holland. Toevalligerwijze bleken deze stukken geheel in het kader van de collectie-Ortel te passen.
De vraag was nu echter alleen nog, of wellicht niet "Supplement Staten Generaal" 236, 236a, 236b met Raad van State 2214-2216 te zamen van ouds een deel van het archief van den Raad van State, of van dat van Staten van de Holland of de Staten-Generaal hadden uitgemaakt. Een uitvoerig onderzoek in alle bekende, ook verouderde inventarissen van deze drie lichamen. Ook in de inventarissen van de in 1826 en 1829 door het Rijksarchief overgenomen stukken van de Stadhouderlijke Secretarie, waarvan een deel in den inventaris van het archief van den Raad van State is beschreven, heeft geen spoor daarvan kunnen aan den dag brengen, en zoo is de waarschijnlijkheid het grootst, dat de collectie-Ortel vóór 1861 (een potloodaanteekening op één der stukken wijst aan, dat de collectie in dat jaar in het Rijksarchief aanwezig was) door een particulier aan het Rijk is geschonken. Meer dan van waarschijnlijkheid mogen we ook hier echter niet spreken, want de collectie wordt nòch in het Overzigt van Bakhuizen van den Brink van 1854 vermeld, nòch blijkt er uit de correspondentie van de jaren 1854-1861
Ten overvloede is ook de correspondentie van vóór 1854 voor het beoogde doel doorgezien.
(jaarverslagen zijn over die jaren niet aanwezig, en ook verder waren dit, wat betreft de briefwisseling van het Rijksarchief, magere jaren), dat in dien tijd iets van dien aard door het Rijksarchief is ontvangen.
Supplement
Een beschrijving dezer verzameling, bewerkt door Dr. Lasonder is gepubliceerd in Verslagen van 's-Rijks oude archieven 1918 Vol.I Bijlage V. In de inleiding tot den inventaris staat aldaar aangegeven, dat men zich blijkens eene aanteekening op een der stukken in het jaar 1861 op het Rijksarchief met deze verzameling heeft beziggehouden. Onbekend was de wijze, waarop de verzameling aan de instelling was gekomen.
Eene aanwijzing dienaangaande wordt verstrekt door een document, dat deel heeft uitgemaakt van de papieren van Ortell maar langs anderen weg aan het Rijksarchief is gekomen. Op de in 1862 door de firma Nijhoff te 's-Gravenhage gehouden auctie der Collectie Van Maanen (voornamelijk uit handschriften der Van Limburgh''s bestaande) werd namelijk voor het Rijksarchief verworven een Engelsch document van het jaar 1576, dat aan Joachim Ortell blijkt te zijn uitgegeven. Voor de hand ligt nu de gevolgtrekking, dat de blijkbaar in 1861 naar het Rijksarchief overgebrachte verzameling Ortell-Van Dalem eveneens onder de families Van Limburgh-Van Maanen heeft berust en om een of andere reden op het Rijksarchief is terecht gekomen. Hierbij moet worden opgemerkt, dat Elisabeth van Dalem blijkens de papieren in den inventaris van 1918 no. 62, na den dood van haar in 1590 te Londen overleden man zich te 's-Gravenhage heeft gevestigd, waar zij nog in 1615 woonachtig was.
Het charter van 1576 is op het Rijksarchief na den aankoop geborgen geworden in het zoogenaamde Bruine kastje, waaruit het thans naar de verzameling Ortell is overgebracht.
Tevens wordt hier melding gemaakt van een document van 1574, dat reeds berustte in de verzameling Ortell; in den Inventaris van 1918 was het minder juist gebracht bij de stukken betreffende het aankoopen van geschut door den Monster-commissaris Ortell.
De stukken zijn waarschijnlijk in of vóór 1861 verworven.
De rechtstitel is (nog) onbekend
Inhoud en structuur van het archief
1.10
Inhoud
Wat nu de collectie zelf betreft, behalve dat het een opmerkelijke verzameling vormt, doordat er stukken uit verschillende landen: Engeland, België en Nederland in zijn vereenigd (zie daaromtrent nader de noten bij de verschillende afdeelingen betreffende de in de genealogische tabel voorkomende personen afzonderlijk), ontleent zij vooral haar belang aan de afdeeling betreffende Joachim Ortel als monstercommissaris.
Ordening van het archief
De afdeeling betreffende Joachim Ortel als monstercommissaris is in twee gedeelten gesplitst: 1o. Stukken, behoorende tot de archieven van verschillende monstercommissarissen, en 2o. Stukken betreffende Joachim Ortel als monstercommissaris. Men heeft zich de zaak zoo voor te stellen, dat met de particuliere papieren van Ortel, en later met die van diens weduwe, een deel van bovengenoemde archieven is vermengd gebleven.
Aanwijzingen voor de gebruiker
Openbaarheidsbeperkingen
Volledig openbaar.
Materiële beperkingen
Aanvraaginstructie
Openbare archiefstukken kunnen online worden aangevraagd en gereserveerd. U kunt dit ook via de terminals in de studiezaal van het Nationaal Archief doen. Om te kunnen reserveren dient u de volgende stappen te volgen:
U maakt een profiel aan op www.gahetna.nl, en logt vervolgens in
Via de archiefinventaris (alleen de beschrijvingen met rode nummers) selecteert u het gewenste archiefstuk door op de knop 'Reserveren' te klikken
In het volgende scherm geeft u aan op welke dag u het archiefstuk wilt inzien
Indien u zich bevindt in de studiezaal en een tafelnummer heeft ontvangen kunt u dit nummer vermelden. Als u geen tafelnummer heeft kunt u tafelnummer 777 laten staan
Vervolgens bevestigt u uw reservering door deze te versturen.
Verwant materiaal
Beschikbaarheid van kopieën
Beschrijving van de series en archiefbestanddelen
- Stukken, afkomstig van Joachim Ortel., A.
  Joachim. Ortel, geb. te Augsburg in 1542, overleed te Londen 23 September 1590. Hij was achtereenvolgens monstercommissaris van de troepen van den Prins van Oranje en agent in Engeland. In 1580 huwde hij met Elisabeth van Dalem, weduwe van Jan Baptista van Triere.
  - Ambtelijk., I.
    - Monstercommissaris (1573 Juni 6-1578 Augustus 28)., a.
      Ortel woonde als monstercommissaris afwisselend te Delft en te Hoorn. Bij resolutie van de Staten van Holland van 28 Augustus 1578 werd onder meer Joachim Ortel als monstercommissaris "gehouden voor gecasseert" wegens noodzakelijke bezuiniging, zie ook Ten Raa en de Bas, a. w., blz. 123.
      - Stukken behoorende tot de archieven van verschillende monstercommissarissen., 1o
        De in deze afdeeling voorkomende rekeningen, monstercedels (naamlijsten der in een vendel dienende soldaten met aanwijzing bij ieder afzonderlijk der door hen genoten soldij, alsmede der wapenen, waarmede zij "belient" waren; zie ook Inv. no. 73), rotcedels (naamlijsten als voren, waarbij alleen het getal en de soort der wapenen zijn opgeteekend, waarover iedere soldaat beschikte) en andere stukken betreffende de verschillende vendels (Inv. nrs. 4-19) zijn opgenomen in alphabetische volgorde der aan het hoofd van die vendels geplaatste hoplieden. Voorzoover het in de stukken vermeld was, zijn bij elk vendel de monstercommissarissen opgegeven, die het vendel hebben gemonsterd. Een indeeling van de stukken naar die monstercommissarissen was niet zoo goed mogelijk, omdat vaak een vendel door meer dan één commissaris tegelijk werd gemonsterd. Ook daarom scheen het het best de stukken in de boven aangegeven volgorde op te nemen.
        - Brief met bijbehoorend stuk aan monstercommissarissen te Hoorn van Diederik Sonoy over het vendel van den hopman Daniël van Eck, 1578; 1; 1 omslag
        - Brieven aan den monstercommissaris Cornelis van Rijswijck, 1577; 2; 1 omslag
        - Stukken betreffende de vendels van verschillende hoplieden te zamen, 1575 en z.j.; 3; 1 omslag
        - Monstercedel van het vendel van den hopman Focke Abel, gemonsterd door den monstercommissaris Reynier Cant te Egmond binnen, 1572; 4; 1 omslag
          Hierbij een alphabetische index op de namen der in dit vendel dienende personen.
        - Monstercedels van en andere stukken betreffende het vendel van den hopman Claes Gijsbrechtszoon alias Aecker, gemonsterd door den monstercommissaris A. de Fentzel en den rentmeester J. Seventer, 1572-1573; 5; 1 pak
        - Rekening van en andere stukken betreffende het vendel van den hopman Hans Bouwinga, gemonsterd te Warmenhuizen door Gijsbert van Gouwenberch en Johan de Nachtegael, 1575-1578; 6; 1 pak
        - Rekening van en andere stukken betreffende het vendel van den hopman (Jacques) Cabeliau, later staande onder den hopman Johan Robbert, gemonsterd door den monstercommissaris Cornelis van Rijswijck, 1573-1577; 7; 1 pak
        - Monstercedel van het vendel van den hopman Croek, gemonsterd door den monstercommissaris Hendrik Jaersvelt van Vianen, 1572; 8; 1 stuk
        - Monstercedel van het vendel van den hopman Dirk Duvel, gemonsterd door den monstercommissaris Reynier Cant, 1572; 9; 1 stuk
        - Monstercedels van het vendel van den hopman Danyël van Eck, gemonsterd te Alkmaar resp. door de monstercommissarissen Hendrik van Gulik en Joseph Mostart en den monstercommissaris Cornelis van Rijswijck, 1574-1575; 10; 1 pak
          Zie ook Inv. nr. 1
        - Fragment-rekening van het vendel van den hopman Dirck Fonckelaer, gemonsterd te Oude Niedorp en te Wormer, 1574-1575; 11; 1 omslag
        - Monstercedels van en andere stukken betreffende het vendel van den hopman Johan van Ham, 1576-1579; 12; 1 pak
          Het stuk van 1579 betreft een zaak van achterstallige soldij, waarin Joachim Ortel ook nà zijn aftreden als monstercommissaris nog is opgetreden.
        - Monstercedels van en andere stukken betreffende het vendel van den hopman Jacob Hendrikszoon van Mechelen, gemonsterd te Purmerend door de monstercommissarissen Hendrik van Gulik en Joseph Mostaert, 1574; 13; 1 pak
        - Rekening van en andere stukken betreffende het vendel van den hopman Tite Hettinga, gemonsterd te Landsmeer, op den Kalverdijk, te Wormer en te Woerden door de monstercommissarissen J. Sevender en A. de Fentzel., 1573-1576; 14; 1 pak
        - Monstercedel van en andere stukken betreffende het vendel van den hopman Hans van Kremnitz, gemonsterd door den monstercommissaris Cornelis van Rijswijck, 1574; 15; 1 omslag
        - Rotcedel van en ander stuk betreffende het vendel van den hopman Van Renesse, gerot in de kerk van Wormer., 1576-1577; 16; 1 omslag
        - Fragment-rekening van en andere stukken betreffende het vendel van den hopman Michiel Schamplon, gemonsterd te Hoorn, op 't Honsbosch, te Enkhuizen, te Edam en te Vlissingen, 1574-1577; 17; 1 pak
        - Rotcedel van het vendel van den hopman Evert Woltersen, z.j.; 18; 1 stuk
        - Rotcedels van het vendel van den hopman Reinier van Zittart, gemonsterd door den monstercommissaris Cornelis van Rijswijck, 1573-1575; 19; 1 pak
        - Fragmenten van rekeningen van en andere stukken betreffende verschillende niet nader aangeduide vendels, 1572-1575 en z.j.; 20; 1 pak
        - Alphabetische indices op verloren monstercedels van het vendel van Bernardus de Arzy, gemonsterd te Egmond op den Hoef en te Enkhuizen, 1574-1575; 21; 1 omslag
        - Alphabetische indices op verloren monstercedels van het vendel van den hopman Leonart Frederiks zoon van Bern, gemonsterd te Hoorn, 1576-1577; 22; 1 omslag
        - Alphabetische indices op verloren monstercedels van het vendel van den hopman Niclaes Ruychaver, gemonsterd te Ilpendam, 1572-1574; 23; 1 omslag
        - Alphabetische index op de verloren monstercedel van het vendel van den hopman Laurents Smit, gemonsterd opt Hondtbosch door de monstercommissarissen Hendrik van Gulik en Joseph Mostart, 1574; 24; 1 stuk
        - Alphabetische indices op niet nader aangeduide monstercedels, 1595-1579 en z.j.; 25; 1 omslag
        - Proces-verbaal van het afhalen van eenige gevangenen wegens de woelingen te Gorinchem uit den huize Loevestein, 1576; 26; 1 stuk
      - Stukken behoorende tot het archief van den monstercommissaris Joachim Ortel., 2o
        Ook in deze afdeeling zijn de rekeningen en andere stukken betreffende de verschillende vendels (Inv. nrs. 30-45) opgenomen in alphabetische volgorde der hoplieden.
        - Brieven van verschillende personen aan Joachim Ortel als monstercommissaris, 1573-1578; 27; 1 pak
          De brieven zijn afkomstig, behalve van verscheiden der in deze en de vorige afdeeling vermelde hoplieden, onder meer van Wilhelm Bloys van Treslong, Gijsbrecht Duvenvoorde, Bartolt Entens van Mentheda en Lorenz Pluch, superintendent van Geertruidenberg.
        - Brieven van Diederik Sonoy en van den hopman Jacques Cristal aan Gedeputeerden, representerende de Staten van Westfriesland te Hoorn, met bijgevoegde aanteekeningen van den monstercommissaris Joachim Ortel, 1574; 28; 1 omslag
        - Stukken betreffende de Engelsche regimenten van de kolonels Edward Chester en Thomas Morgan, gemonsterd te Hillegersberg door de monstercommissarissen Joachim Ortel en Ulrich Groen, 1573; 29; 1 pak
        - Monstercedel van het vendel van den kapitein Willem Bandt, gemonsterd door de monstercommissarissen Joachim Ortel en Henry Fiefvet ten overstaan van Burgemeesters der stad Delft, 1575; 30; 1 stuk
        - Monstercedel van het vendel van den kapitein Roelof Beerwouts, gemonsterd te Zwijndrecht door de monstercommissarissen Joachim Ortel en Henry Fiefvet, 1575; 31; 1 stuk
        - Rekening van en andere stukken betreffende het vendel van den hopman Hendrik van den Bergh, gemonsterd te Alkmaar en Purmerend door de monstercommissarissen Joachim Ortel en Georg Frinck, 1573-1578; 32; 1 pak
          Buiten op de rekening staat aangeteekend: "Voor den Commissaris." Zie over Georg Frinck ook in Inv. no. 49.
        - Monstercedel van het vendel van den kapitein Coenen, gemonsterd te Zwijndrecht door de monstercommissarissen Joachim Ortel en Henry Fiefvet, 1575; 33; 1 stuk
        - Rekening van en andere stukken betreffende het vendel van den hopman Jacques Cristal, gemonsterd te Hoorn door de monstercommissarissen Joachim Ortel en Georg Frinck, 1577-1578; 34; 1 pak
          Zie ook Inv. no. 28.
        - Monstercedel van het vendel van den kapitein Duran, gemonsterd te Zwijndrecht door de monstercommissarissen Joachim Ortel en Henry Fiefvet, 1575; 35; 1 stuk
        - Monstercedel van het vendel van den kapitein Aelbrecht van Egmont, gemonsterd te Zwijndrecht door de monstercommissarissen Joachim Ortel en Henry Fiefvet, 1575; 36; 1 stuk
        - Monstercedel van en andere stukken betreffende het vendel van den kapitein Gilles Gainsford, gemonsterd ten overstaan van Burgemeesters der stad Delft door de monstercommissarissen Joachim Ortel en Henry Fiefvet, 1575; 37; 1 pak
        - Monstercedel van het vendel van den kapitein De la Garde, gemonsterd te Zwijndrecht door de monstercommissarissen Joachim Ortel en Henry Fiefvet, 1575; 38; 1 stuk
        - Rekening van en andere stukken betreffende het vendel van den hopman Jacques Hennebaart, gemonsterd resp. door de monstercommissarissen A. de Fentzel en J. Zevender en Joachim Ortel en Georg Frinck, 1573-1575; 39; 1 pak
        - Monstercedel van het vendel van den kapitein Latour, gemonsterd te Zwijndrecht door de monstercommissarissen Joachim Ortel en Henry Fiefvet, 1575; 40; 1 stuk
        - Monstercedel van het vendel van den kapitein Corneille Quenetty, gemonsterd te Zwijndrecht door de monstercommissarissen Joachim Ortel en Henry Fiefvet, 1575; 41; 1 stuk
        - Rekening van en andere stukken betreffende het vendel van den hopman Coenraedt van Steenwijck, gemonsterd te Hoorn door de monstercommissarissen Joachim Ortel en Georg Frinck, 1573-1578; 42; 1 pak
        - Rekening van het vendel van den hopman Symon Swaen, gemonsterd te Hoorn door de monstercommissarissen Joachim Ortel en Georg Frinck, 1575-1578; 43; 1 stuk
        - Rekening en fragment-rekening van en andere stukken betreffende het vendel van den hopman Appel Verschuur, later staande onder den hopman Schetter, nog later onder den hopman Ulrich Groen, gemonsterd te Hoorn door de monstercommissarissen Joachim Ortel en Georg Frinck, 1572-1578; 44; 1 pak
        - Rekeningen van en andere stukken betreffende het vendel van den hopman Willem van Wijngaerden, gemonsterd door de monstercommissarissen Joachim Ortel en Georg Frinck en den monstercommissaris Cornelis van Rijswijck, 1575-1578; 45; 1 pak
        - Stukken betreffende het aankoopen van geschut door den monstercommissaris Joachim Ortel, 1573-1578; 46; 1 pak
        - Stukken betreffende het aan Joachim Ortel als monstercommissaris door de Staten van Holland uit te betalen tractement, 1575-1579; 47; 1 pak en 1 charter
        - Commissie van de Staten, gecommitteerd nevens Z.Exc.te Delft, aan Ferdinand Alleman en Joachim Ortel om het geschil te beslechten tusschen de kapiteins Johan Bancxbijter en Johan Fluyt, 1576; 48; 1 stuk
    - Agent van de Staten-Generaal en van de Staten van Holland en de Staten van Zeeland in Engeland (1581 October 13-1590 September 23)., b.
      Ortel werd 13 October 1581 door de Staten van Holland benoemd tot agent in Engeland; hij vertrok eerst voor goed naar Londen in 1582. Daarop kreeg hij 10 April 1584 commissie in dezelfde hoedanigheid van de Staten-Generaal.
      - Brieven van en aan Joachim Ortel als agent in Engeland, 1581-1590; 49; 1 pak
        Hierin onder meer brieven van Friedrich Schwarz von Rüningen uit Honselersdijk, Daniel Hartlieb genant Walsporn uit Utrecht, Georg Frinck uit den Haag, en aan Christoffel Roels te Middelburg.
      - Stukken betreffende het door de Staten-Generaal, de Staten van Holland en de Staten van Zeeland van Joachim Ortel als agent in Engeland uit te betalen tractement en andere door Ortel in die hoedanigheid betaalde gelden, 1581-1590; 50; 1 pak
        Hierbij ook enkele stukken betreffende het aan de weduwe van Joachim Ortel uit te betalen pensioen.
    - Diversen., c.
      - Stukken betreffende verschillende aan Joachim Ortel door de Staten-Generaal opgedragen militaire commissies, 1579-1581; 51; 1 pak
      - Stukken betreffende door Joachim Ortel in opdracht van de Staten van Holland naar Friesland en naar Brussel gedane dienstreizen, 1580-1581; 52; 1 omslag
  - Particulier., II.
    - Brieven van en aan Joachim Ortel., a.
      - Brieven van Joachim Ortel aan verschillende personen, 1565-1590 en z.j.; 53; 1 pak
      - Brieven aan Joachim Ortel van verschillende personen, 1577-1590 en z.j.; 54; 1 pak
        Deze in het Hollandsch, Engelsch, Duitsch, Fransch en Italiaansch geschreven brieven handelen in hoofdzaak over financieele aangelegenheden.
      - Verklaring van Wilhelm, graaf van der Marck, vrijheer van Lumey, gouverneur over Holland, dat Jonker Joachim Ortell in het jaar 1572 in Engeland op zijn last geschut en ammunitie heeft aangekocht., 1574 Mei 12; 54*; 1 stuk
        Supplement: zie 'geschiedenis van het archiefbeheer'.
      - Brief van Edward, graaf van Lincoln, groot-admiraal van Engeland, betreffende eene verklaring ten verzoeke van Joachim Ortell, dat deze in het jaar 1572 uit Engeland naar Den Briel is gevaren met ammunitie en vivres voor den Graaf van der Marck., 1576 Maart 15; 54**; 1 charter
        Met zegel van de Graaf van Lincoln.
    - Stukken betreffende de financiên van Joachim Ortel., b.
      Zie ook Inv. nr. 54.
      - Stukken betreffende zaken van schuldvordering ten laste en ten bate van Joachim Ortel, 1561-1590; 55; 1 pak en 27 charters
        Een groot aantal stukken is in het Engelsch gesteld; enkele stukken in het Italiaansch.
      - Stukken in de zaak van een schuldvordering van de erven van Andries Hosch op Joachim Ortel, 1566-1588; 56; 1 pak en 1 charter
        Brieven betreffende deze zaak zie men in Inv. nr. 54.
      - Processtukken in de zaak van een schuldvordering van Jacob Jans zoon de Jonge op Joachim Ortel, 1580-1582 en z.j.; 57; 1 pak
    - Familiezaken., c.
      - Brieven van familieleden aan Joachim Ortel, 1578-1589 en z.j.; 58; 1 pak
        Deze brieven zijn, behalve van sommige der in het tweede gedeelte van den inventaris genoemde personen, onder meer afkomstig van Ortel's' vader Hans Ortel, diens zuster Regina Pfoffenhausen te Augsburg, diens nicht Anna Maria Helmschmieder te Weenen, en diens neven Melchior Ortel te Augsburg, Gomes van Triere te Parijs, Adolph Viris te Wolffenbuttel en............Mulberg te Lubeck.-Bij dit pak bevinden zich ook enkele brieven van Ortel aan sommige zijner familieleden, o.a. een brief over de nalatenschap van Joachim's vader Hans Ortel.
      - Testament van Joachim Ortel, 1582; 59; 1 charter
      - Stukken betreffende het proces over de nalatenschap van Mattheus Ortel, oom van Joachim Ortel, overleden te Antwerpen 14 September 1564, 1560-1582 en z. j; 60; 1 pak en 1 charter
        Brieven over deze zaak zie men in Inv. nrs. 54 en 58.
- Stukken afkomstig van Elisabeth van Dalem en van aan deze verwante personen., B.